福建連江地方法院刑事判決　　　　　　　　95年度訴字第17號
公　訴　人　福建連江地方法院檢察署檢察官
被　　　告　乙○○
被　　　告　戊○○
被　　　告　丁○○
被　　　告　辛○○
被　　　告　庚○○
被　　　告　己○○
被　　　告　甲○○
被　　　告　丙○○
上列被告因妨害投票案件，經檢察官提起公訴（95年度選偵字第
11號），本院判決如下：
    主      文
乙○○、甲○○意圖使特定候選人當選，以虛偽遷徙戶籍取得投
票權而為投票，各處有期徒刑肆月，如易科罰金，均以銀元參佰
元即新臺幣玖佰元折算壹日，均褫奪公權參年。
戊○○、丁○○、辛○○、庚○○、己○○、丙○○均無罪。
　　事      實
一、乙○○、甲○○等2人（下稱乙○○等2人）均明知其等未實
    際居住於附表所載之遷入地址，意圖使連江縣南竿鄉津沙村
    第八屆村長選舉候選人李木菁能順利當選，竟各別基於妨害
    投票之犯意，於附表所載之遷址日期，向南竿鄉戶政事務所
    虛報自附表之遷出地址遷入附表所載之遷入地址，以此「虛
    偽遷徙戶籍」之非法方法，致使連江縣南竿鄉戶政事務所及
    連江縣選舉委員會，於辦理 95年6月10日「連江縣第八屆南
    竿鄉鄉民代表暨第八屆南竿鄉村長選舉」（下稱二合一選舉
    ）時，依據公職人員選舉罷免法第15條及第 4條之「有選舉
    權人在各該選舉區繼續居住四個月以上者，為公職人員選舉
    各該選舉區之選舉人」及「居住期間之起算，以申報戶籍遷
    入登記之申請日期為準」等規定，誤認乙○○等 2人已於投
    票日（即95年6月10日）前1日於該戶籍所在地之選舉區南竿
    鄉津沙村繼續居住4個月以上，並於95年5月26日編入該次二
    合一選舉之選舉人名冊公告確定，使其取得選舉之投票權確
    定。詎乙○○等 2人接獲投票通知單後，自知未實際居住於
    該戶籍地址 4個月以上，係因虛報遷入戶籍而取得該選舉區
    選舉權，竟仍於 95年6月10日前往所屬之投開票所投票，並
    使該次二合一選舉之投票總數及得票率發生不正確之結果。
二、案經連江縣警察局移送福建連江地方法院檢察署檢察官偵查
    起訴。
    理      由
壹、證據能力部分
    按被告以外之人於審判外之言詞或書面陳述，除法律有規定
    者外，不得作為證據，刑事訴訟法第159條第1項固有明文；
    惟被告以外之人於審判外之陳述，雖不符同法第159條之1至
    之 4規定，而經當事人於審判程序同意作為證據，法院審酌
    該言詞陳述或書面陳述作成時之情況，認為適當者，亦得為
    證據；又當事人、代理人或辯護人於法院調查證據時，知有
    第159條第1項不得為證據之情形，而未於言詞辯論終結前聲
    明異議者，視為有前項之同意，同法第159條之5亦定有明文
    。本件認定事實所引用之卷內所有卷證資料，計有被告等人
    之戶籍謄本（ 95年度選偵字第11號卷第28至36頁）、94年8
    月1日至95年6月12日進出馬祖紀錄表（即起訴書證據清單所
    載之「艙單資料」，以下簡稱艙單紀錄，前揭偵卷第57至65
    頁）、戶口卡片副頁（前揭偵卷第42至53頁）、「連江縣第
    八屆鄉民代表暨村長選舉」選舉人名冊（前揭偵卷第38至41
    頁）、被告丙○○請求調職報告書（本院卷第76至77頁）、
    被告丁○○出入境證（本院卷第126至127頁）及被告等人於
    警詢及偵訊之筆錄（前揭偵卷第66至89頁、第124至146頁）
    等證據，然並無證據證明上揭證據係公務員違背法定程序所
    取得，且公訴人、被告等人及辯護人於本院審理終結前就卷
    內所有卷證資料之證據能力均表示無意見，爰依刑事訴訟法
    第159條之5第 2項規定，本件認定事實所引用之本件卷內所
    有證據，均有證據能力，合先敘明。
貳、刑法第146條妨害投票罪之認定部分
    按刑法第146條第1項之規定，其立法目的在杜絕任何選舉舞
    弊，以達選舉之純正與公平，該條之規定係屬概括之規定，
    除使用詐術外，其他以一切非法之方法，達妨害選舉之公平
    與純正者，均有該條之適用，且由該條文之規定觀之，必須
    行為人主觀上具備妨害投票正確結果之故意，而以詐術或其
    他非法之方法，使投票發生不正確之結果或變造投票之結果
    行為，始足以構成本罪，而所謂「詐術」即使用欺罔手段，
    使人陷於錯誤而言，所謂「其他非法之方法」，即除詐術外
    ，其他一切非法律所允許之方法，均屬之；所謂「使投票發
    生不正確之結果」，乃指行為人使投票所得之結果，與真實
    之結果不相符合之意，亦即指因行為人之妨害投票行為而導
    致投票結果為不正確之「票數」而言，此與以該選舉區內有
    選舉權人數及投票人數為比例之投票率，或以投票人數及各
    候選人得票數為比例之得票率無關，亦不以使落選者當選或
    使當選者落選為必要。而依公職人員選舉罷免法第 15條第1
    項之規定，有選舉權人在各該選舉區繼續居住 4個月以上者
    ，為公職人員選舉各該選舉區之選舉人，今若為符合上開公
    職人員選舉罷免法之規定，為支持某特定候選人，而將戶籍
    及實際上居住所遷入該選舉區，固符合上開規定及主權在民
    原則，自不待言。然若實際上並未居住該選舉區，為支持某
    特定候選人，而虛報遷入戶籍者，則為所謂「投票部隊」，
    其有妨害選舉之純正及公正性，至為顯然，如不認為構成刑
    法第146條第1項之妨害投票罪，法律即流為具文，且昧於社
    會事實，是以若以此種虛報戶籍遷入之手段進而投票，達妨
    害投票之目的，自非法律所允許之方法，除應加以行政處罰
    外，另應該當於刑法第146條第1項所規定之「其他非法之方
    法」之要件，有最高法院 91年度台上字第376號、92年台上
    字第6125號及94年台上字第3657號判決意旨可資參照。又不
    能僅以居住或停留日數之多寡為決定是否觸犯刑法妨害投票
    結果正確罪之唯一標準，倘行為人與該選區具有親屬、工作
    、學業、兵役等社會活動、事物之密切關聯，且不能證明其
    非自主理性之投票，即應認其不具有妨害投票結果正確之主
    觀犯意，從而，刑法第 146條之妨害投票結果正確罪，固應
    參酌上開客觀標準，然行為人是否非基於理性自主之決定而
    具有妨害投票結果正確之構成要件故意，亦屬該罪成立與否
    之要件。又依 96年1月24日修正公布之刑法第146條第2項：
    「意圖使特定候選人當選，以虛偽遷徙戶籍取得投票權而為
    投票者，亦同。」之規定，已明確規範因為支持某特定候選
    人，以虛偽遷徙戶籍取得投票權而前往投票，亦構成刑法之
    妨害投票結果正確罪。申言之，如以虛偽遷徙戶籍取得投票
    權而為投票者，尚須具有使特定候選人當選之意圖，該當刑
    法之妨害投票結果正確罪，倘遷徙戶籍並非基於意圖使特定
    候選人當選，亦尚難該當該罪之構成要件。是以該當刑法第
    146條第2項之妨害投票結果正確罪，必須行為人具有使特定
    候選人當選之意圖，而將戶籍遷入該選舉區內，然於戶籍遷
    入後，並未實際居住於該戶籍，卻取得該選舉區之投票權，
    並於選舉投票日參與投票，致使該選舉區投票總數發生不正
    確之結果，始足當之。
參、有罪部分（被告乙○○、甲○○部分）
一、被告乙○○部分
    訊據被告乙○○固坦承未在戶籍地居住 4個月以上之事實，
    惟矢口否認有何妨害投票犯行，辯稱：伊來來回回臺灣、馬
    祖，遷戶籍之目的係為申請拆建補助，並未為了支持特定候
    選人才遷徙戶籍云云。惟查：
（一）被告乙○○於95年2月6日將戶籍從桃園縣八德市遷入連江
      縣南竿鄉津沙村，且因該戶籍遷入登記而取得連江縣南竿
      鄉津沙村選舉區之投票權，且於投票日前往投票等情，有
      被告乙○○之戶籍謄本（前揭偵卷第28頁）、選舉人名冊
      （前揭偵卷第37頁）在卷可稽，堪信為真實。
（二）又被告乙○○自戶籍遷入後並未實際居住於戶籍地 4個月
      以上之事實，為被告乙○○所自承（本院卷第 115頁），
      並依卷附之戶卡片副頁（前揭偵卷第43頁）所載，員警曾
      於95年2月17日、 3月16日及4月15日前往連江縣南竿鄉津
      沙村141之1號查訪均未遇到被告乙○○，及參以被告乙○○ 94年8月1日起至95年6月12日止進出馬祖之艙單紀錄（
      前揭偵卷第57頁），被告乙○○這段期間，進出馬祖地區
      5次、停留13天等情，足堪認定。
（三）又李木菁為該次二合一選舉之津沙村村長候選人，有連江
      縣選舉委員會公告之95年村長選舉候選人抽籤號次一覽表
      （本院卷第 138頁）在卷可查，而李木菁為被告乙○○之
      堂弟，並為該戶戶長曹燕金之姪子，有該戶全戶戶籍資料
      在卷可按（本院卷第132至134頁），足見被告乙○○與李
      木菁具有相當密切之關係，且被告乙○○係於95年2月6日
      將戶籍遷入，有前揭戶籍謄本可查（前揭偵卷第38頁），
      其遷入之時間點係在該次選舉投票日（ 95年6月10日）前
      之4個多月，與公職人員選舉罷免法第15條及第4條必須繼
      續居住 4個月以上始取得選舉權之規定，相當接近，綜上
      事證參互以觀，堪認被告乙○○具有為使李木菁能順利當
      選而虛偽遷徙戶籍之意欲。
（四）綜上所述，被告乙○○並未實際居住於戶籍地，且係基於
      使特定候選人能夠當選之意圖，而虛偽為上開戶籍之遷入
      ，並得預見遷入戶籍對選舉結果之影響，卻仍執意為之，
      甚至前往投票，使該選舉區之整體投票發生不正確之結果
      ，此部分事證明確，其犯行堪以認定，自應依法論科。
二、被告甲○○部分
    訊據告甲○○固坦承未在戶籍地居住 4個月以上之事實，惟
    矢口否認有何妨害投票犯行，辯稱：伊來來回回臺灣、馬祖
    ，遷戶籍之目的係為申請拆建補助，並未為了支持特定候選
    人才遷徙戶籍云云。惟查：
（一）被告甲○○於 95年1月27日由將戶籍由桃園縣八德市遷入
      連江縣南竿鄉，且因該戶籍遷入登記而取得連江縣南竿鄉
      津沙村選舉區之投票權，且於投票日前往投票等情，有被
      告甲○○之戶籍謄本（前揭偵卷第34頁）、選舉人名冊（
      前揭偵卷第39頁）在卷可稽，堪信為真實。
（二）又被告甲○○自戶籍遷入後並未實際居住於戶籍地 4個月
      以上之事實，為被告甲○○所自承（本院卷第 121頁），
      並依卷附之戶卡片副頁（前揭偵卷第50至51頁）所載，員
      警曾於 95年2月17日、同年3月16日及4月15日前往連江縣
      南竿鄉津沙村146之1號查訪均未遇到被告甲○○，及參以
      被告甲○○ 94年8月1日起至95年6月12日止進出馬祖之艙
      單紀錄（前揭偵卷第63頁），被告甲○○這段期間，進出
      進出5次、停留16天等情，亦堪認定。
（三）又李木菁為該次二合一選舉之津沙村村長候選人，有連江
      縣選舉委員會公告之95年村長選舉候選人抽籤號次一覽表
      （本院卷第 138頁）在卷可查，而李木菁與被告甲○○為
      親屬，並為該戶戶長曹燕金之姪子，有該戶全戶戶籍資料
      在卷可按（本院卷第 135頁），足見被告乙○○與李木菁
      具有相當密切之關係，且被告甲○○係於 95年1月27日將
      戶籍遷入，有前揭戶籍謄本可查（前揭偵卷第34頁），其
      遷入之時間點係在該次選舉投票日（95年6月10日）前之4
      個多月，與公職人員選舉罷免法第15條及第 4條必須繼續
      居住 4個月以上始取得選舉權之規定，相當接近，綜上事
      證參互以觀，堪認被告乙○○具有為使李木菁能順利當選
      而虛偽遷徙戶籍之意欲。
三、按被告行為後，法律有變更者，適用行為時之法律。但行為
    後之法律有利於行為人者，適用最有利於行為人之法律，刑
    法第2條第1項定有明文。且適用最有利於行為人之法律，既
    曰法律，自較刑之範圍為廣，除法律有特別規定（如修正後
    刑法第2條第2項非拘束人身自由之保安處分適用裁判時法、
    修正後刑法施行法第9條之3規定等情形），應依其規定，或
    事關執行之緩刑宣告，或犯罪在刑法修正施行前，自首在刑
    法修正施行後之自首情況，或程序事項等規定（如刑法第40
    條沒收宣告之程序規定），均應適用裁判時之修正後刑法規
    定外，其它仍應依刑法第2條第1項之規定為法律變更之比較
    適用；又關於易科罰金之折算標準、易服勞役之折算標準及
    期限、罰金與死刑是否併予執行、多數有期徒刑定應執行刑
    時之最高刑期限制等修正，事涉行為人易刑折算標準金額之
    多寡與期限之長短及定執行刑時能否就罰金刑併予執行或有
    期徒刑定應執行刑時最高度之限制，亦均屬修正後刑法第 2
    條第 1項所應比較適用法律之範圍；另拘束人身自由之保安
    處分，並非屬修正後刑法第2條第2項規定應適用裁判時法之
    範圍，除有特別規定者外，仍屬應依修正後刑法第2條第1項
    比較適用之法律；從刑附屬於主刑，除法律有特別規定者外
    ，應依主刑所適用之法律。再者，比較適用法律時，應就罪
    刑有關之共犯、未遂犯、連續犯、牽連犯、結合犯，以及累
    犯加重、自首減輕暨其他法定加減原因（如身分加減）與加
    減例等一切情形，綜其全部之結果而為比較後，整體適用，
    不能割裂而分別適用有利益之條文，有最高法院 95年5月23
    日刑事庭第8次會議決議及最高法院 24年上字第4634號、24
    年上字第5292號、27年上字第2615號、 29年上字第964號判
    例可資參照。又涉裁量權行使者，如易科罰金、易服勞役、
    緩刑、保安處分之宣告等，須於裁量行使時，方有比較適用
    之問題，必待決定為易科罰金、易服勞役、緩刑或保安處分
    之宣告時，始就各該易科罰金等部分個別為新舊法之比較，
    以決定其適用標準，尚無列入整體比較適用之必要。是以就
    易科罰金、易服勞役、緩刑或保安處分等事項，仍應允許為
    割裂之適用。茲就本案有關之新舊法比較部分，臚列如下：
（一）查本件被告行為後，刑法關於關於易科罰金、累犯及褫奪
      公權等規定業於94年2月2日修正公布，並自95年7月1日起
      生效施行，而刑法第146條之規定亦於96年1月24日修正公
      布，增定第 2項之犯罪構成要件，前揭修正均屬法律之變
      更，故而仍應比較修法前後之法律，以為適用。
（二）查被告行為時之刑法第 146條之妨害投票結果正確罪，原
      規定：「以詐術或其他非法方法，使投票發生不正確之結
      果或變造投票之結果者，處五年以下有期徒刑。前項之未
      遂犯罰之。」。嗣於96年1月24日修正公布增定第2項之規
      定：「意圖使特定候選人當選，以虛偽遷徙戶籍取得投票
      權而為投票者，亦同。」，並將原未遂犯之規定移至第 3
      項。申言之，意圖使特定候選人當選，以虛偽遷徙戶籍取
      得投票權而為投票者，已有明文規範該當刑法之妨害投票
      結果正確罪。而修正後之規定既已增定「意圖使特定候選
      人當選」之犯罪構成要件，顯較修正前刑法第146條第1項
      之規定更為嚴謹，而較有利於被告，且探求修法之真意，
      係為將虛偽遷徙戶籍而影響選舉結果之類型由修正前刑法
      第146條第1項之規定另為獨立之規範，並使其構成要件更
      加明確，是以於修法後關於虛偽遷徙戶籍而妨害投票之行
      為，即應適用修正後之刑法第146條第2項之規定予以論罪
      科刑。
（三）就易科罰金之折算標準部分，由修正前刑法第 41條第1項
      前段規定「得以銀元1元以上3元以下折算 1日」，並依修
      正前罰金罰鍰提高標準條例第 2條規定提高1百倍為銀元1
      百元以上3百元以下（即新臺幣 3百元以上9百元以下）折
      算1日，修正為得以新臺幣1千元、2千元或3千元折算 1日
      ，並將罰金罰鍰提高標準條例第 2條刪除，經比較行為時
      法與裁判時法，以行為時法較有利於被告，自應適用修正
      前之刑法第41條第1項之規定作為易科罰金之折算標準。
（四）又褫奪公權依我國刑法規定，為從刑之一種，附屬於主刑
      ，除法律有特別規定者外，應依主刑所適用之法律，自無
      庸為新舊法之比較。
（五）綜上所述，本件經綜合觀察全部罪刑比較之結果，自應適
      用修正後之刑法第146條第2項予以論科，對被告較為有利
      ；至於易科罰金之宣告部分，因屬裁量之事項，則以修正
      前之法律較有利於被告，自應適用修正前刑法第 41條第1
      項之規定作為易科罰金之折算標準。
四、核被告乙○○等2人所為，係犯修正後刑法第146條第 2項之
    妨害投票罪。審酌被告乙○○等 2人並無前科紀錄，素行尚
    可，此有臺灣高等法院前案紀錄表（本院卷第125頁、第132
    頁、第133至134頁）在卷可參，然選舉投票之結果，關乎國
    家及地方之施政、法律及政策之興廢、中央及基層公務員之
    進退、民主憲政之維繫與興衰，影響國家根基及人民之權益
    至深且鉅；尤其連江縣地狹人稀，僅需些微選票差距，即可
    影響選舉結果，被告等人以虛偽遷入戶籍之非法方法，不僅
    影響純正選舉之風氣，並對其他候選人造成不公平之競爭，
    並兼衡被告等 2人之年齡、智識程度、生活情況與犯後態度
    等一切情狀，各量處如主文所示之刑，並均諭知易科罰金之
    折算標準。次按「犯本章之罪或刑法分則第六章之妨害投票
    罪，宣告有期徒刑以上之刑者，並宣告褫奪公權。」，公職
    人員選罷免法第98條第3項定有明文，被告等2人既係犯刑法
    分則第六章之妨害投票罪，且經本院宣告有期徒刑以上之刑
    ，爰依前開規定並參酌刑法第37條第 2項規定，均併予宣告
    褫奪公權3年，以示懲儆。
肆、無罪部分（被告戊○○、丁○○、辛○○、庚○○、己○○
    、丙○○部分）
一、公訴意旨略以：被告戊○○、丁○○、辛○○、庚○○、己○○、丙○○等6人（下稱戊○○等6人）均明知其等未實際
    居住於於附表所載之遷入地址，竟各別基於使投票發生不正
    確結果之犯意，於附表所載之遷址日期，向南竿鄉戶政事務
    所虛報自附表所載之遷出地址遷入附表所載之遷入地址，以
    此「虛偽遷徙戶籍」之非法方法，致使連江縣南竿鄉戶政事
    務所及連江縣選舉委員會，於辦理民國 95年6月10日「連江
    縣第八屆南竿鄉鄉鄉民代表暨第八屆南竿鄉村長選舉」（下
    稱二合一選舉）時，依據公職人員選舉罷免法第 15條及第4
    條之「有選舉權人在各該選舉區繼續居住四個月以上者，為
    公職人員選舉各該選舉區之選舉人」及「居住期間之起算，
    以申報戶籍遷入登記之申請日期為準」等規定，誤認戊○○
    等6人已於投票日（即95年6月10日）前 1日於該戶籍所在地
    之選舉區南竿鄉津沙村繼續居住4個月以上，並於95年5月26
    日編入該次二合一選舉之選舉人名冊公告確定，使其等取得
    該次選舉之投票權確定。詎戊○○等 6人接獲投票通知單後
    ，自知未實際居住於該戶籍地址 4個月以上，係因虛報遷入
    戶籍而取得該選舉區選舉權，如前往投票將影響選舉結果之
    正確性，竟仍於 95年6月10日前往所屬之投開票所投票，以
    上開非法之方法，致使該次二合一選舉之投票總數及得票率
    發生不正確之結果，因認其等均係犯刑法第146條第1項妨害
    結果正確罪之罪嫌云云。
二、按「行為後法律有變更者，適用行為時之法律。但行為後之
    法律有利於行為人者，適用最有利於行為人之法律。」，刑
    法第2條第1項定有明文。次按「犯罪後之法律已廢止其刑罰
    者，應諭知免訴之判決，為刑事訴訟法第302條第4款所明定
    。至所謂犯罪後之法律已廢止其刑罰，不僅指刑事處罰條文
    業經廢止而言，即因修改刑事法律之結果，使原條文規定之
    犯罪構成要件變更，致起訴時認係刑事犯罪行為，但審判中
    已不以為係刑事犯罪者，亦包括在內。又刑法第2條第1項係
    行為後刑事法律變更時，新、舊法之比較適用原則。依此規
    定，行為後法律有變更者，以適用裁判時之法律為原則，適
    用最有利於行為人之裁判前法律（包括行為時法及中間法）
    為例外。故行為後刑事犯罪之構成要件，若因法律之修改而
    變更時，必該行為同時該當於修正前、後法律所規定之犯罪
    構成要件，始有刑法第2條第1項之適用。如若行為後之刑事
    法律已廢止其刑罰，則應適用刑事訴訟法第302條第4款規定
    ，為免訴之判決，不再生行為後法律變更之比較適用問題。
    」，最高法院91年台上字第5459號判決意旨可資參照。依此
    實務見解係認被告行為後法律有變更者，以適用修正前後之
    法律均構成犯罪，且以行為時之法律較有利於被告時，才應
    適用行為時之法律論罪科刑。倘被告之行為，依行為時法律
    雖構成犯罪，但裁判時因犯罪構成要件變更，已無刑罰之規
    定時，依刑法第2條第1項前段之規定適用裁判時法即可，自
    無新舊法比較之問題，且此屬犯罪後之法律已廢止其刑罰之
    範圍，應依刑事訴訟法第302條第4款諭知免訴之判決。此見
    解係以95年7月1日修正前之刑法第2條第1項從新從輕原則為
    其立論之基礎，惟刑法第2條第1項之規定已於95年7月1日修
    正改採從舊從輕原則，亦即以適用行為時之法律為原則，僅
    於適用行為後之法律較有利於被告時，始適用行為後之法律
    。是以前揭實務見解之立論基礎既已改變，即應依修正後之
    規定重新檢視是否仍有適用之餘地，始符合修法之精神。按
    新修正刑法第2條第1項規定可知，被告行為後法律有變更時
    ，應先適用行為時法，依行為時法構成犯罪時，始應與變更
    後之法律為新舊法之比較。縱然依行為時法構成犯罪，而依
    行為後之刑事法律已不構成犯罪之情況下，適用上並無不同
    ，故而仍應為新舊法之比較，並適用有利於被告之修正後法
    律，自無庸再適用前揭見解逕為免訴判決。
三、又按犯罪事實應依證據認定之，無證據不得認定犯罪事實，
    刑事訴訟法第154條第2項定有明文。又檢察官就被告犯罪事
    實，應負舉證責任，並指出證明之方法，同法第161條第1項
    亦定有明文，因此，檢察官對於起訴之犯罪事實，應負提出
    證據及說服之實質舉證責任。又按刑事訴訟法上所謂認定犯
    罪事實之證據，係指足以證明被告確有犯罪行為之積極證據
    而言，該項證據必須適合於被告犯罪事實之認定，始得採為
    斷罪之資料。而認定犯罪事實所憑之證據，無論係直接證據
    或間接證據，其為訴訟上之證明，須於通常一般之人均不致
    有所懷疑，而得確信其為真實之程度者，始得據為有罪之認
    定，倘其證明尚未達到此一程度，而有合理之懷疑存在，本
    諸無罪推定原則，自應為被告無罪之諭知，最高法院69年台
    上字第4913號判例、76年台上字第4986號判例、92年度台上
    字第2570號判決意旨可資參照。
四、本件公訴意旨認被告戊○○、丁○○、辛○○、庚○○及己○○等5人（下稱戊○○等5人）涉有上開犯行，無非以被告
    戊○○等 5人於警詢、偵訊及本院審理中之供述、被告戊○○等5人之戶籍謄本（前揭偵卷第29至33頁）、 94年8月1日
    至 95年6月12日進出馬祖之艙單紀錄（前揭偵卷第58至62頁
    ）、戶卡片副頁（前揭偵卷第45頁）及「連江縣第八屆鄉民
    代表暨村長選舉」選舉人名冊（前揭偵卷第38頁）等件為其
    論據。惟被告戊○○等 5人堅詞否認有何妨害投票犯行，辯
    稱：伊來來回回臺灣、馬祖，遷戶籍之目的係為節省往來馬
    祖及透過小三通進入大陸地區之交通費，並未為了支持特定
    候選人才遷徙戶籍等語。經查：
（一）被告戊○○等 5人於附表所載之遷入日期將戶籍從附表所
      載之遷出地址遷入附表所載之遷入地址，且因該戶籍遷入
      登記而取得連江縣南竿鄉津沙村選舉區之投票權，且於投
      票日前往投票等情，有被告戊○○等 5人之戶籍謄本（前
      揭偵卷第29至33頁）、選舉人名冊（前揭偵卷第38頁）在
      卷可稽，堪信為真實。
（二）又被告戊○○等5人自戶籍遷入後並未實際居住於戶籍地4
      個月以上之事實，為被告戊○○等 5人所自承（本院卷第
      116至121頁），並依卷附之戶卡片副頁（前揭偵卷第44頁
      ）所載，員警曾於 95年1月22日、3月16日及4月15日前往
      連江縣南竿鄉津沙村23號查訪均未遇到被告戊○○、丁○○、辛○○、庚○○及己○○等人，及參以被告戊○○等
      5人94年8月1日起至95年6月12日止進出馬祖之艙單紀錄（
      前揭偵卷第58至62頁），被告戊○○、丁○○、丁○○及
      辛○○均進出4次、停留13天；被告庚○○進出4次、停留
      25天；被告己○○進出5次、停留32天等情，足堪認定。
（三）被告戊○○等5人雖未實際居住於戶籍地4個月以上，惟由
      其前揭進出馬祖之艙單紀錄以觀，其等於94年8月1日起至
      95年6月12日止共進出 4至5次，其次數不可謂不少，是其
      抗辯為節省往來馬祖之交通費而遷戶籍，或有所據，應屬
      可採。
（四）雖由被告戊○○等5人均係於 95年2月6日將戶籍遷入，有
      前揭戶籍謄本可查（前揭偵卷第29至33頁），其等遷入之
      時間點係在該次選舉投票日（95年6月10日）前之4個多月
      ，與公職人員選舉罷免法第15條及第4條必須繼續居住4個
      月以上始取得選舉權之規定，相當接近，或有可疑之處，
      惟綜觀卷內之卷證，尚無其他積極證據證明被告戊○○等
      5 人係基於使本次選舉特定候選人當選之意圖及妨害本次
      選舉結果正確之意欲而遷徙戶籍，是以難認被告戊○○等
      5 人有何妨害投票之犯行，揆諸前揭規定及判例意旨所示
      ，既不能證明有罪，自應為無罪判決之諭知。
五、本件公訴意旨認被告丙○○涉有上開犯行，無非以被告丙○○於警詢、偵查及本院審理中之供述、被告丙○○之戶籍謄
    本（前揭偵卷第36頁）、 94年8月1日至95年6月12日進出馬
    祖之艙單紀錄（前揭偵卷第65頁）、戶卡片副頁（前揭偵卷
    第56頁）及「連江縣第八屆鄉民代表暨村長選舉」選舉人名
    冊（前揭偵卷第41頁）等件為其論據。惟被告丙○○堅詞否
    認有何妨害投票犯行，辯稱：伊為志願役現役軍人，放假時
    都有回戶籍地居住，因父母設籍於馬祖，想要調職回馬祖服
    役，所以將戶籍遷入等語。經查：
（一）被告丙○○於95年2月6日將戶籍由花蓮市○○路129之1號
      遷入連江縣南竿鄉介壽村35號後，因該戶籍遷入登記而取
      得連江縣南竿鄉介壽村選舉區之投票權，且於投票日前往
      投票等情，業經被告於本院審理中坦承不諱，復有被告丙○○戶籍謄本（前揭偵卷第36頁）、選舉人名冊（前揭偵
      卷第41頁）在卷可稽，堪信為真實。
（二）按「戶籍登記，指下列登記：…二、遷徙登記：(一)遷入
      登記。(二)遷出登記。(三)住址變更登記。」、「戶籍登
      記事項有變更時，應為變更之登記。」、「遷出戶籍管轄
      區域三個月以上，應為遷出之登記。但因兵役、國內就學
      、監所收容及隨本國籍遠洋漁船出海作業，得不為遷出之
      登記。」，戶籍法第4條第1項第2款、第23條、第20條第1
      項分別定有明文。因此，若民眾未實際居住於戶籍地址，
      即與戶籍登記之事項不符，本應依戶籍法為變更之登記，
      始為適法，惟若因兵役、國內就學、監所收容及隨本國籍
      遠洋漁船出海作業之事由，而客觀上未能實際居住在戶籍
      地址，則例外允許不需為遷出登記，是以於具備例外之情
      形下，戶籍法係認為行為人有不需居住於戶籍地址之正當
      理由。從而，行為人於辦理戶籍遷入登記時，若本即有將
      實際居所隨之遷移入該戶籍之意思，惟於戶籍遷入後，因
      兵役、國內就學、監所收容及隨本國籍遠洋漁船出海作業
      等事由，致無法實際居住於該戶籍地址時，依具體事證，
      可認行為人於各該事由消滅後，即返回該戶籍地址居住者
      ，即應認為行為人於各該事由存續期間未於戶籍地址居住
      具有正當理由。查被告丙○○為現役軍人，且其父母均設
      籍於該戶籍內，有該戶全戶戶籍謄本（前揭偵卷第132 至
      135 頁）在卷可參，且其自承休假時就會住在戶籍地等情
      ，堪認被告丙○○於辦理戶籍遷入登記時，即有將實際居
      所隨之遷移入該戶籍之意思，僅因服役之關係而無法實際
      居住，依前揭戶籍法之規定既允許被告丙○○得不為遷出
      之登記，即應認被告丙○○於服役期間無法居住於戶籍地
      具有正當之理由。
（三）查被告丙○○係於95年2月6日將戶籍遷入，有前揭戶籍謄
      本可查（前揭偵卷第36頁），其等遷入之時間點係在該次
      選舉投票日（95年6月10日）前之4個多月，與公職人員選
      舉罷免法第15條及第4條必須繼續居住4個月以上始取得選
      舉權之規定，相當接近，且被告丙○○之母親陳鶯梅為該
      次二合一選舉之連江縣南竿鄉鄉民代表候選人，亦有全戶
      戶籍謄本（前揭偵卷第136至137頁）及連江縣選舉委員會
      公告之95年鄉民代表選舉候選人抽籤號次一覽表（本院卷
      第 138頁）在卷可查，或有可疑之處，惟被告丙○○曾於
      94年12月19日向服役之單位提出調職馬祖之申請，經服役
      單位長官批示待戶籍異動後再行評估，被告丙○○又於遷
      入戶籍後之95年3月13日再次提出申請，有調職報告書2份
      在卷可憑（本院卷第76至77頁），被告丙○○申請調職之
      時間點係在遷徙戶籍之前，堪認被告丙○○前揭抗辯係為
      調職回馬祖才遷戶籍等語，應堪採信。況被告丙○○94年
      8月1日至95年6月12日共計進出馬祖3次，停留11天，有前
      揭艙單紀錄（前揭偵卷第65頁）可參，足見被告丙○○於
      休假時確有返回戶籍地與父母同住，被告徐榮隆既與父母
      同住，而將戶籍設於父母戶內本無可厚非，且綜觀卷內之
      卷證，尚無其他積極證據證明被告丙○○係基於使本次選
      舉特定候選人當選之意圖並妨害本次選舉結果正確之意欲
      而遷徙戶籍，是以難認被告丙○○有何妨害投票之犯行，
      揆諸前揭規定及判例意旨所示，既不能證明有罪，自應為
      無罪判決之諭知。
伍、據上論斷，依刑事訴訟法第299條第1項前段、第301條第1項
    、第306條，刑法第11條前段、第2條第1項但書、第146條第
    2項、第37條第2項，修正前刑法第41條第 1項前段，修正前
    罰金罰鍰提高標準條例第2條，公職人員選舉罷免法第98 條
    第3項，判決如主文。
本案經檢察官賴哲雄到庭執行職務。
中　　華　　民　　國　　96　　年　　2 　　月　　8 　　日
                    刑事庭  審判長法　官　邱志平
                                  法  官  林鈺琅
                                  法  官  羅國鴻
以上正本與原本無異
中　　華　　民　　國　　96　　年　　2 　　月　　8 　　日
如不服本判決應於送達後10日內向本院提出上訴狀
   　　                     　　  書記官　林長貴
【附表】
┌──┬────┬─────┬──────┬──────┐
│編號│ 姓名　 │ 遷址日期 │ 遷出地址   │  遷入地址  │
├──┼────┼─────┼──────┼──────┤
│1　 │乙○○　│95.02.06　│桃園縣八德市│連江縣南竿鄉│
│    │        │          │永福西街10巷│津沙村141之1│
│　　│　　　　│　　　　　│11弄9之1號2 │號          │
│    │        │          │樓          │            │
├──┼────┼─────┼──────┼──────┤
│2   │戊○○  │94.12.06  │桃園縣大溪鎮│連江縣南竿鄉│
│    │        │          │文化路59巷8 │津沙村23號  │
│    │        │          │弄9號       │            │
├──┼────┼─────┼──────┼──────┤
│3   │丁○○  │94.12.06  │桃園縣八德市│連江縣南竿鄉│
│    │        │          │建國路1176之│津沙村23號  │
│    │        │          │4號         │            │
├──┼────┼─────┼──────┼──────┤
│4   │辛○○  │94.12.06  │桃園縣八德市│連江縣南竿鄉│
│    │        │          │建國路1176之│津沙村23號  │
│    │        │          │4號         │            │
├──┼────┼─────┼──────┼──────┤
│5   │庚○○  │94.12.06  │桃園縣大溪鎮│連江縣南竿鄉│
│    │        │          │文化路59巷8 │津沙村23號  │
│    │        │          │弄9號       │            │
├──┼────┼─────┼──────┼──────┤
│6   │己○○  │94.12.06　│桃園縣八德市│連江縣南竿鄉│
│    │        │          │介壽路2段583│津沙村23號  │
│    │        │          │巷131弄6號  │            │
├──┼────┼─────┼──────┼──────┤
│7   │甲○○  │95.01.27  │桃園縣八德市│連江縣南竿鄉│
│    │        │          │建國路772巷 │津沙村146之 │
│    │        │          │160弄38號3樓│1號         │
├──┼────┼─────┼──────┼──────┤
│8   │丙○○  │95.02.06  │花蓮縣中興路│連江縣南竿鄉│
│    │        │          │129之1號    │介壽村35號  │
└──┴────┴─────┴──────┴──────┘
